最高法院刑事判決　　　　　　　　　　　　　　　八十八年度台上字第一五四六號
　　上　訴　人　甲○○
右上訴人因妨害自由案件，不服台灣高等法院中華民國八十六年四月八日第二審判決
（八十五年度上訴字第五五一九號，起訴案號：台灣台北地方法院檢察署八十五年度
偵字第五三○五號），提起上訴，本院判決如左：
    主  文
原判決撤銷，發回台灣高等法院。
    理  由
本件原判決認定上訴人甲○○與劉曼真於民國八十一年農曆九月間訂有婚約關係，於
八十三年間解除婚約後，二人就交往期間之債權債務關係發生爭議，甲○○因持有劉
曼真所簽發如原判決附表編號１至４號所示本票無法兌現，乃夥同名字、年籍、住所
不詳之「謝」姓成年男子（以下稱「謝某」）及其他姓名、身分不詳之成年男女六人
，基於共同犯意聯絡，推由「謝某」於八十五年一月二十五日，以投保為由，電約在
基隆市從事保險業務之劉曼真至台北市○○路二八三號二樓「比佛利西餐廳」洽談投
保事宜，劉曼真不疑有他，乃約同事王美文於當日中午十二時三十分許抵達該餐廳與
「謝某」碰面，用餐後「謝某」佯稱要到台北市內湖區拿支票繳納保險費，再至台北
火車站前新光產物股份有限公司大樓內體檢辦妥手續云云，而邀約劉曼真同往，王美
文見狀恐生意外，自願陪同，旋劉曼真、王美文分乘二輛不詳車號自用車，劉曼真與
「謝某」及另三位不詳姓名男子同乘一車，王美文與另二男一女（姓名、身分均不詳
）搭乘另一輛車，「謝某」即依先前與甲○○之謀議，駕駛搭載劉曼真之自用車，先
繞行台北市內湖等處郊區道路，以此種非法方法剝奪劉曼真之行動自由，途中「謝某
」質問劉曼真是否認識甲○○，表示受甲○○委託來要錢，並對之恐嚇稱：「如不給
要斷劉曼真手、腳」等語，使劉曼真心生畏懼，至當日下午四、五時許，兩車行抵台
北市木柵山區不知名餐廳下車。嗣因劉曼真身上僅攜帶新台幣（下同）三萬餘元，「
謝某」等人為免其賴帳，而以不讓劉曼真走等語脅迫，強行要求劉曼真簽下切結書，
由王美文見證，內容略以：劉曼真積欠甲○○一百二十萬元，於八十五年一月二十五
日先付四萬元，於一月二十六日、二月十五日各付二十六萬元、七十萬元等語，劉曼
真因行動自由已受限制，王美文則欲與劉曼真一同離開現場，乃出於無奈均在該切結
書上簽字，使其行無義務之事（有關「謝某」等人使王美文於切結書簽具為見證人部
分，並非與甲○○自始共謀協議犯行之範圍內），迨劉曼真交付四萬元予「謝某」等
人後，劉曼真、王美文二人始於該日下午五、六時許自行下山返回基隆市○○路一一
七號之三之住處等情。因而將第一審判決撤銷，改判仍論處上訴人共同以非法方法剝
奪人之行動自由罪刑。固非毫無見地。
惟查：（一）檢察官就被告之全部犯罪事實以實質上或裁判上一罪起訴者，因各該部
分事實間互有不可分關係，法院自應就全部事實予以合一審判，如僅就其中一部分審
認，而置其他部分於不顧，即屬刑事訴訟法第三百七十九條第十二款所稱「已受請求
之事項未予判決」之違法；此與以可分數罪起訴，如有漏判，仍可補判之情形，迥然
有別。本件檢察官起訴書之犯罪事實欄記載「二車依甲○○先前之教唆，先繞行台北
市內湖等處郊區道路，途中謝某質問劉曼真是否認識甲○○，表示受張某委託來要錢
，如不給要斷劉女手、腳云云，致使劉女心生畏懼」，其所犯法條欄復載稱上訴人犯
有刑法第三百零二條第一項（剝奪行動自由）及第三百零五條（恐嚇）罪嫌，二罪間
有方法結果牽連關係，應從一重並依教唆犯論處等情；則檢察官顯然起訴上訴人剝奪
行動自由及恐嚇危害安全二部分犯罪事實，並認二罪間有牽連犯關係，揆諸前開說明
，該二部分犯罪，在審判上即為不可分割之單一訴訟客體，應全部加以論究而以一判
決終結之，茍其中一部分不成立犯罪，亦應於理由欄敘明其依據，並說明不於主文另
行諭知無罪之理由。原判決雖於理由內載稱「於剝奪行動自由中，恐嚇或脅迫令被害
人（劉曼真）清償所欠債務，應為剝奪人之行動自由之一部行為，只論以刑法第三百
零二條第一項之剝奪行動自由罪，不另犯刑法第三百零五條之恐嚇罪」，然就檢察官
起訴恐嚇部分，何以不於主文另行諭知無罪，並未說明其理由，尚難認已為判決，不
無已受請求之事項未予判決之違法。（二）檢察官以教唆犯起訴，而法院認為正犯或
從犯者，雖具事實之同一性，但就論罪法條而言，應變更檢察官所引應適用之法條。
（本院三十年度上字第一五七四號判例參照）。本件檢察官起訴書係以上訴人教唆「
謝某」等人以非法方法剝奪被害人劉曼真之行動自由，而起訴上訴人為教唆犯，原審
認係正犯，乃竟未引用刑事訴訟法第三百條，變更起訴法條，自有不適用法則之違誤
。（三）有罪之判決書，應於理由內記載認定犯罪事實所憑之證據及其認定之理由，
否則即有理由不備之違法。原判決既於事實欄認定上訴人與「謝某」等不詳姓名成年
男女六人基於共同犯意，推由「謝某」等不詳姓名成年男女六人實施上開犯罪行為等
情之事實，依前開說明，即應於理由內記載其所憑證據及認定之理由，乃竟未予詳細
記載，自亦有理由不備之違法。（四）當事人聲請調查之證據如事實未予調查，又未
認其無調查之必要，以裁定駁回，或於判決理由予以說明者，其踐行之訴訟程序，即
屬違法。卷查上訴人在原審之選任辯護人聲請函調音龍企業有限公司之000000
0－Ａ一號呼叫器之客戶資料並傳喚該客戶到庭以查明上訴人有無教唆剝奪行動自由
之犯罪，原審既未予調查，又未認無調查必要，而以裁定駁回，或於判決理由予以說
明，其踐行之訴訟程序，自屬違法。以上諸端，或為上訴意旨所指摘，或為本院得依
職權調查之事項，應認原判決有撤銷發回更審之原因。
據上論結，應依刑事訴訟法第三百九十七條、第四百零一條，判決如主文。
中      華      民      國    八十八    年      三      月    三十一    日
                              最高法院刑事第十庭
                                  審判長法官  曾  有  田
                                        法官  林  永  茂
                                        法官  陳  宗  鎮
                                        法官  劉  介  民
                                        法官  謝  俊  雄
      右正本證明與原本無異
                                              書  記  官
中      華      民      國    八十八    年      四      月      二      日
